臺灣高等法院臺中分院民事判決　　　九十三年度上易字第三六號
　　　上　訴　人　甲○○
　　　被　上訴人　乙○○
右當事人間請求遷讓房屋事件，上訴人對於中華民國九十二年十二月十八日臺灣南投
地方法院第一審判決（九十二年度訴字第五四二號），提起上訴，本院於九十三年三
月九日言詞辯論終結，判決如左：
　　　主　　　文
原判決廢棄。
被上訴人應自坐落南投縣草屯鎮○○段一○○八地號土地上之建物即門牌號碼南投縣
草屯鎮○○路二五七之一一號之加強磚造一層一五八點四○平方公尺、二層一五四點
八○平方公尺遷出，並將該建物返還上訴人。
被上訴人應給付上訴人新臺幣壹拾貳萬元，及自民國九十二年九月六日起至清償日止
按年息百分之五計算之利息，並自民國九十二年八月一日起至遷讓前項建物止，按月
給付上訴人新臺幣壹萬元。
第一、二審訴訟費用由被上訴人負擔。
　　　理　　　由
甲、上訴人方面：
一、聲明：求為判決先位聲明如主文所示，備位聲明：被上訴人應交付坐落南投縣草
　　屯鎮○○段一○○八地號土地上即門牌編號南投縣草屯鎮○○路二五七之一一號
　　之加強磚造一層一五八、四○平方公尺，二層一五四、八○平方公尺之建物。
二、陳述：除與原判決記載相同部分予以引用外，補稱：
  (一)被上訴人已履行交屋之行為，始由其配偶白秀貞訂立租賃契約：
　　1.被上訴人與配偶白秀貞共居於系爭房屋即門牌編號南投縣草屯鎮○○路二五七
　　　之一一號建物，白秀貞為戶長，有戶籍謄本附於原審卷可參。
　　2.上訴人於九十年二月二十三日以買賣為登記原因辦竣所有權移轉登記，被上訴
　　　人之妻白秀貞隨即於隔五日之後即九十年三月一日與上訴人辦理房屋租賃契約
　　　，且白秀貞復陳述於九十一年八月一日遷讓完畢。白秀貞係以戶長之身分與上
　　　訴人訂立租賃契約，若被上訴人未將房屋點交予上訴人，其配偶白秀貞何須與
　　　上訴人訂立租賃契約，原審以該租賃契約並不能認已完成交付系爭房屋云云，
　　　其所認實有違一般社會經驗法規，其所為之推論，容有誤會。
　　3.況白秀貞與被上訴人共處一室，白秀貞給付至九十一年七月三十一日之租金，
　　　衡之常情，被上訴人已辦理所有權移轉登記予上訴人，且緊隔五日後即辦理租
　　　賃契約，應足認被上訴人已點交後始有租賃之行為。
　　4.又「系爭房屋上訴人於買受後，出租與原出賣人居住，則依民法第九百四十六
　　　條第二項準用第七百六十一條第二項之規定，既已取得間接占有以代交付，即
　　　應以租賃契約成立之日期，為系爭房屋移轉占有之日期」，最高法院四十八年
　　　台上字第六一一號著有判例可參。本件被上訴人於本院審理時亦自認系爭房屋
　　　並非不交付上訴人，亦非不給付租金，希望每月給付新台幣（下同）二、三千
　　　元之租金等語，證人白秀貞亦稱：後來因被上訴人不交還系爭房屋，才補簽租
　　　賃契約，並稱伊向上訴人承租房屋，每月租金一萬元，被上訴人亦不反對。揆
　　　之上開最高法院之見解，兩造間以間接占有以代交付，且被上訴人亦願給付租
　　　金，據此，原審認本件兩造間尚未交付系爭房屋云云，其認事用法，尚有未合
　　　。
　　5.為此，求為判決如上訴人先位聲明所示。
　(二)退步言，縱認被上訴人未交屋，本於買賣關係，亦應負交付系爭房屋之責：
　　1.按「訴之變更或追加，非經他造同意，不得為之。但第二百五十五條第一項第
　　　二款至第六款情形，不在此限。」民事訴訟法第四百四十六條定有明文，依同
　　　法第二百五十五條第一項第二款規定請求之基礎事實同一者，得為訴之追加。
　　2.退步言之，原審認被上訴人尚未交付房屋，然兩造於九十年二月二十三日已辦
　　　理所有權移轉登記，依買賣關係，出賣人即被上訴人依民法第三百四十八條第
　　　一項前段之規定，負交付其物於買受人，亦即出賣人有交付標的物之義務。
　　3.據此，上訴人本於買賣關係所衍生之社會基礎事實之糾葛，此基礎事實同一。
　　　為此，除追加備位聲明外並求為判決如備位聲明所示。
乙、被上訴人方面：
一、聲明：求為判決駁回上訴。
二、陳述：除與原判決記載相同部分予以引用外，補稱：被上訴人向上訴人借錢，將
    坐落南投縣草屯鎮○○路二五七之一一號之系爭房屋移轉登記予上訴人抵償債務
    ，另由上訴人承擔其銀行之抵押債務，系爭房屋上訴人出租給被上訴人之妻白秀
    貞，被上訴人並不知情，被上訴人並不同意渠等所定之租金每月一萬元。系爭房
    屋並非被上訴人不交付，亦非被上訴人不願支付租金，租金之數額上訴人應與被
　　上訴人洽談。
　　　理　　　由
一、本件上訴人原係以其向被上訴人購買坐落南投縣草屯鎮○○路二五七之一一號之
    系爭房屋，再將系爭房屋出租予被上訴人之妻白秀貞，詎被上訴人於祖賃關係消
    滅後拒不搬遷，無權占有系爭房屋，爰依民法第七百六十七條之規定請求被上訴
    人遷出及交還系爭房屋。上訴本院後，再以被上訴人縱未依買賣關係，交付系爭
    房屋予上訴人，被上訴人依民法第三百四十八條第一項前段之規定，亦有交付系
    爭房屋予上訴人之義務，追加備位之聲明即被上訴人應交付系爭房屋予上訴人。
　　本院認上訴人之先、備位聲明均係基於上訴人向被上訴人購買系爭房屋，被上訴
　　人現仍繼續占有系爭房屋之事實，所請求者皆為被上訴人應交付系爭房屋，所不
　　同者僅係被上訴人於出售系爭房屋時有無交付系爭房屋之事實，兩聲明之基礎事
　　實應相同，因此依民事訴訟法第四百四十六條第一項、第二百五十五條第一項第
　　二款之規定，上訴人追加備位聲明，不必得被上訴人之同意，是被上訴人雖不同
　　意上訴人追加備位聲明，本院仍應准許之，合先敘明。
二、上訴人主張其向被上訴人購買系爭房屋，於九十年二月二十三日辦妥所有權移轉
    登記，隨即於九十年三月一日將系爭房屋出租予被上訴人之妻白秀貞，租期至九
　　十一年七月三十一日，租金每月一萬元，租期屆滿白秀貞未再續約，雙方租賃關
　　係消滅，詎被上訴人於白秀貞搬遷系爭房屋後，仍繼續無權占有系爭房屋，拒不
　　遷出並交還系爭房屋；又被上訴人自九十一年八月一日起占有系爭房屋，係無法
　　律上原因受有利益，致上訴人受有損害。爰依民法第七百六十七條之規定及不當
　　得利之法律關係，先位聲明請求被上訴人應遷出並返還系爭房屋，及給付十二萬
　　元與自起訴狀繕本送達翌日起算之法定遲延利息，暨自九十二年八月一日起至遷
　　讓系爭房屋止按月給付一萬元（利息原請求自九十二年八月一日起算，上訴本院
　　後減縮自起訴狀繕本送達翌日起算）。再縱認被上訴人於出售系爭房屋予上訴人
　　時未交付系爭房屋，被上訴人依買賣關係亦有交付之義務，上訴人備位聲明請求
　　被上訴人應交付系爭房屋。
三、被上訴人則以系爭房屋原係被上訴人所有，被上訴人因有向上訴人抵押借款四百
　　萬元及其他借款，為確保上訴人之債權及能免除被上訴人之利息負擔，雙方口頭
　　協議由被上訴人提供系爭房屋及其坐落之土地即南投縣草屯鎮○○段一○○八地
　　號暨另二筆土地與門牌號碼為南投縣草屯鎮○○街九十四號六樓之二之建物，移
　　轉予上訴人為擔保，上訴人並應承受為抵押債務人。然上訴人違背當初協議，僅
　　願移轉登記系爭房地所有權，致被上訴人遭受損失，財產為銀行所聲請拍賣。
　　而系爭房屋於協議時並未言明租賃事宜，亦未有被上訴人居住期限，被上訴人並
　　不知其妻白秀貞向上訴人承租系爭房屋等語，資為抗辯。
四、查系爭房屋連同其坐落之南投縣草屯鎮○○段一○○八號土地係於九十年二月二
    十三日由被上訴人移轉登記予上訴人，上訴人即於九十年三月一日將系爭房屋以
    每月一萬元出租予被上訴人之妻白秀貞，租期至九十一年七月三十一日，租期屆
    滿白秀貞未再續約，雙方租賃關係消滅，被上訴人於白秀貞搬遷系爭房屋後，仍
    繼續占有系爭房屋之事實，為兩造所不爭執，並經證人白秀貞證述屬實，復有上
    訴人所提出之土地登記謄本、建物登記謄本及房屋租賃契約書在卷可稽，此部分
    之事實自堪信為真實。至系爭房屋連同其坐落之南投縣草屯鎮○○段一○○八號
    土地由被上訴人移轉登記予上訴人，其原因為何？上訴人係主張被上訴人係因買
　　賣關係而移轉該不動產之所有權予上訴人，買賣價金即為其承受以該不動產設定
    抵押權向中國農民銀行借款一千三百九十萬元及向林素娟借款四百萬元等情，而
    依該不動產移轉登記前後之土地登記謄本，建物登記謄本及土地登記簿謄本、建
　　物登記簿謄本所示，該不動產在移轉登記前，被上訴人確有設定第一順位最高限
　　額抵押權二千四百萬元予中國農民銀行，及第二順位抵押權四百萬元予林素娟，
    該不動產於移轉登記之後，上訴人即塗銷前揭第一、二順位抵押權，另以該不動
　　產設定最高限額一千六百萬元抵押權予南投縣草屯鎮農會，足證上訴人所述非虛
　　。被上訴人則指稱因其有向上訴人抵押借款四百萬元及其他借款，為確保上訴人
　　之債權及能免除被上訴人之利息負擔，雙方協議由被上訴人提供該不動產暨另二
　　筆土地與門牌號碼為南投縣草屯鎮○○街九十四號六樓之二之建物，移轉予上訴
　　人為擔保，上訴人並應承受為抵押債務人，然上訴人違背當初協議，僅願移轉登
　　記該不動產所有權，致被上訴人遭受損失，財產為銀行所聲請拍賣云云。被上訴
　　人所稱其有向上訴人抵押借款四百萬元，應即係以該不動產設定四百萬元抵押權
　　予林素娟之借款而言，該不動產之移轉登記若依被上訴人所言係在擔保上訴人之
　　債權，上訴人即無承受被上訴人抵押債務之可言，被上訴人所負債務之利息亦應
    由被上訴人繼續繳納，被上訴人既稱其移轉登記所有權予上訴人係為減輕利息之
　　負擔，上訴人於移轉登記之後應承受其抵押債務，則被上訴人之移轉登記即非在
　　擔保上訴人之債權，顯然係在使上訴人取得該不動產之所有權而負擔應清償被上
　　訴人以該不動產設定抵押所借款項之義務，上訴人取得該不動產之所有權自係負
　　有對價，兩造就該不動產之移轉登記所成立之法律關係應為買賣，並非僅在擔保
　　上訴人之債權。至兩造買賣標的之範圍，除該不動產外，是否另有及於其他二筆
　　土地與門牌號碼為南投縣草屯鎮○○街九十四號六樓之二之建物，及上訴人是否
　　有違背協議，僅願移轉登記該不動產，致被上訴人遭受損失，財產為銀行所聲請
　　拍賣，均與本件被上訴人應否自系爭房屋遷出並返還上訴人無關，兩造此部分糾
　　葛應由被上訴人另案訴訟解決，不得以之作為拒絕搬遷之正當理由。
五、按物之出賣人負交付其物於買受人，並使其取得該物所有權之義務，民法第三百
    四十八條第一項定有明文。所謂交付其物於買受人，即移轉其物之占有於買受人
    之謂，而占有之移轉依民法第九百四十六條第二項之規定可準用同法第七百六十
　　一條之規定。系爭房屋固係由被上訴人始終居住，而被上訴人從未搬離系爭房屋
　　，可否認被上訴人尚未依買賣契約交付系爭房屋予上訴人，依最高法院八十一年
　　度台上字第二六七三號判決意旨「按物之出賣人依民法第三百四十八條第一項規
　　定，雖負有交付其物於買受人之義務，然在未交付前之繼續占有買賣標的物，究
　　難指為無權占有，不因移轉登記之已完成而異。」指被上訴人非無權占有系爭房
　　屋。上訴人雖援引最高法院四十八年台上字第六一一號判例意旨「系爭房屋上訴
　　人於買受後，出租與出賣人居住，則依民法第九百四十六條第二項準用第七百六
　　十一條第二項之規定，既已取得間接占有以代交付，即應以租賃契約成立之日期
　　，為系爭房屋移轉占有之日期。」主張上訴人已於九十年三月一日將系爭房屋出
　　租予被上訴人之妻白秀貞，兩造間即係以間接占有代交付，應認被上訴人已交付
　　系爭房屋云云，惟上訴人係將系爭房屋出租予白秀貞，而非出賣人之被上訴人，
　　兩造間於系爭房屋出租予白秀貞之後，上訴人對被上訴人並無間接占有之關係，
　　自無適用民法第九百四十六條第二項準用第七百六十一條第二項之規定，由上訴
　　人取得間接占有以代交付之餘地，此部分上訴人之主張應無可採。但系爭房屋上
　　訴人之所以會出租予被上訴人之妻白秀貞而非被上訴人本人，係因白秀貞為系爭
　　房屋之戶長，業經上訴人陳明在卷，而白秀貞確為系爭房屋之戶長，亦有戶籍謄
　　本為證，據證人白秀貞於本院九十三年二月二十五日準備程序時證稱：「我要向
　　上訴人承租房子，每個月租金是一萬元，我先生（即被上訴人）不反對」、「房
　　子是我個人承租的，但是我私底下有告訴我先生承租房子的事情」等語，被上訴
　　人所稱其不知白秀貞有向上訴人承租系爭房屋，應無足採。查白秀貞向上訴人承
　　租系爭房屋，上訴人即有交付系爭房屋予白秀貞使用之義務，上訴人之交付系爭
　　房屋予白秀貞，依民法第九百四十六條第二項準用第七百六十一條第三項之規定
　　，於租賃物於第三人即被上訴人占有時，上訴人得以對於被上訴人之返還請求權
　　，讓與白秀貞以代交付，上訴人既未將系爭房屋收回即出租予白秀貞，顯然係以
　　讓與對被上訴人之返還請求權予白秀貞，以代現實交付，上訴人當然有被上訴人
　　應移轉系爭房屋之占有於白秀貞之意思。而系爭房屋於白秀貞承租後，即由白秀
　　貞居住使用，並依約支付租金每月一萬元予上訴人至租期屆滿為止，因此系爭房
　　屋上訴人已對白秀貞履行交付租賃物之義務，系爭房屋應歸白秀貞占有，被上訴
　　人又未反對白秀貞之承租系爭房屋，自應堪認被上訴人有同意依上訴人之指定，
　　將系爭房屋交付白秀貞居住使用，被上訴人應已移轉占有於白秀貞，此時被上訴
　　人之繼續居住使用系爭房屋，應係以白秀貞之家屬受白秀貞之指示而占有，被上
　　訴人即成為白秀貞之占有輔助人，直接占有人應為白秀貞而非被上訴人。被上訴
　　人既已依上訴人之指定，將系爭房屋交付予白秀貞，顯然已對上訴人履行出賣人
　　之交付買賣標的物義務，則被上訴人於白秀貞租賃關係消滅搬離系爭房屋之後，
　　又占有系爭房屋，即不能認係出賣人未交付買賣標的物前之繼續占有，而指為有
　　權占有。
六、被上訴人於白秀貞租賃關係消滅搬離系爭房屋後，仍拒絕遷讓，繼續占有系爭房
    屋，此時被上訴人之占有系爭房屋即非本於白秀貞之家屬受白秀貞之指示而占有
    ，因此被上訴人之占有系爭房屋應為直接占有，而被上訴人又無法證明其有正當
    權源占有系爭房屋，是上訴人以被上訴人無權占有系爭房屋，訴請被上訴人遷出
　　並返還系爭房屋，自無不合，應予准許。
七、按無權占有他人之房屋，可能獲得相當於租金之利益為社會通常之觀念，被害人
    自得依不當得利之規定請求無權占有人返還所受相當於租金之利益（參照最高法
    院六十一年台上字第一六九五號判例）。本件被上訴人自白秀貞於九十一年八月
　　一日租期屆滿搬離系爭房屋起無權占有系爭房屋，受有相當於租金即每月一萬元
　　之利益，致上訴人受有損害，上訴人請求被上訴人返還九十一年八月一日起至九
　　十二年七月三十一日止所受相當於租金之利益共十二萬元，及自起訴狀繕本送達
　　翌日起算之法定遲延利息，暨自九十二年八月一日起至遷讓系爭房屋止，按月給
　　付一萬元，亦無不合，應予准許。
八、原審為上訴人敗訴之判決，駁回上訴人遷讓並返還系爭房屋暨不當得利之請求，
    尚有未洽。上訴意旨指摘原判決不當，求予廢棄改判，為有理由，原判決應予廢
　　棄，爰由本院改判如主文第二、三項所示。
九、據上論結，本件上訴為有理由，依民事訴訟法第四百五十條、第七十八條，判決
　　如主文。
中　　　華　　　民　　　國　　九十三　　年　　　三　　　月　　二十三　　日
~B1民事第四庭審判長法　官　黃斐君
~B2　　　　　　　　法　官　張鑫城
~B3　　　　　　　　法　官　陳蘇宗
右為正本係照原本作成。
不得上訴。
~B　　　　　　　　書記官　吳麗慧
中　　　華　　　民　　　國　　九十三　　年　　　三　　　月　　二十六　　日
　　　　　　　　　　　　　　　　　　　　　　　　　　　　　　　　　　　　Ｂ
